臺灣高等法院臺中分院刑事判決　　　　 100年度上易字第41號
上　訴　人
即　被　告　鄭莉菲
上列上訴人即被告因詐欺案件，不服臺灣臺中地方法院99年度易
字第2893號中華民國99年11月22日第一審判決（起訴案號：臺灣
臺中地方法院檢察署99年度偵字第12563號），提起上訴，本院
判決如下：
    主  文
上訴駁回。
    事  實
一、鄭莉菲明知金融帳戶之提款卡及密碼係供自己使用之重要理
    財工具，關係個人財產、信用之表徵，並可預見一般人取得
    他人金融帳戶提款卡使用常與財產犯罪密切相關，且取得他
    人提款卡之目的在於掩飾犯罪行為人不易遭檢警查緝；又對
    於提供提款卡及密碼雖無引發他人萌生犯罪之確信，但仍以
    縱若有人持以犯罪，亦不違背其本意之幫助犯意，先於民國
    98年10月22日利用自動櫃員提款機，自其申設之中國信託銀
    行文心分行帳號000000000000號帳戶內提領出新臺幣（下同
    ）1萬7700元，使該帳戶僅剩餘額38元後，再於98年12月10
    日前某不詳之時間、地點，將該帳戶之提款卡及密碼交付予
    真實姓名年籍均不詳之成年人，以此方式幫助他人犯罪。嗣
    上開提款卡及密碼由詐欺集團成員取得，該詐欺集團成員即
    共同意圖為自己不法之所有，於98年12月10日下午9時49分
    許，假冒係網路拍賣賣家，打電話向朱想想佯稱：因其付款
    方式設定錯誤，將會被分期扣款，須由朱想想持金融卡至提
    款機辦理更改設定始能解除等語，致朱想想陷於錯誤，而依
    詐欺集團成員之指示將存款領出，分6次共將14萬6000元存
    入上開鄭莉菲之金融帳戶內，旋即遭詐欺集團以上開提款卡
    及密碼提領一空。嗣鄭莉菲經中國信託銀行行員趙志祥於98
    年12月11日下午13時39分許以電話告知其前開帳戶經警設立
    為警示帳戶後，始於同年月18日15時50分許前往臺中市政府
    警察局第五分局四平派出所報警處理，而經警查獲上情。
二、案經臺北縣政府警察局新莊分局報告臺灣板橋地方法院檢察
    署呈請臺灣高等法院檢察署令轉臺灣臺中地方法院檢察署檢
    察官偵查起訴。
    理  由
壹、證據能力之說明：
    按刑事訴訟法第159條之5規定，被告以外之人於審判外之陳
    述，雖不符刑事訴訟法第159條之1至第159條之4之規定，而
    經當事人於審判程序同意作為證據，法院審酌該言詞陳述或
    書面陳述作成時之情況，認為適當者，亦得為證據。當事人
    、代理人或辯護人於法院調查證據時，知有第159條第1項不
    得為證據之情形，而未於言詞辯論終結前聲明異議者，視為
    有前項之同意。觀之上開規定之立法意旨，乃在於傳聞證據
    未經當事人之反對詰問予以核實，原則上先予排除。惟若當
    事人已放棄反對詰問權，於審判程序中表明同意該等傳聞證
    據可作為證據；或於言詞辯論終結前未聲明異議，基於尊重
    當事人對傳聞證據之處分權，及證據資料愈豐富，愈有助於
    真實發見之理念，且強化言詞辯論主義，使訴訟程序得以順
    暢進行，上開傳聞證據亦均具有證據能力。查本案下列引為
    證據之資料並未經檢察官及被告於言詞辯論終結前聲明異議
    ，本院審酌上開證據資料製作時之情況，尚無違法不當及證
    明力明顯過低之瑕疵，亦認為以之作為證據應屬適當，揆諸
    前開規定，自均有證據能力。
貳、認定犯罪事實所憑之證據及理由：
一、訊據上訴人即被告鄭莉菲（下稱被告）固坦承上開中國信託
    銀行文心分行帳戶係伊開戶使用，惟矢口否認有何幫助詐欺
    取財之犯行，辯稱：伊上開帳戶係房屋貸款時所申設使用，
    平日未使用，房屋貸款還清後，即未使用；伊先前因認銀行
    還有一些錢，原本打算結清帳戶，但因未帶存摺，且銀行已
    快下班，所以以提款卡方式領錢；伊是在接到銀行的凍結通
    知後，去找存摺及提款卡，才發現伊所有上開帳戶之提款卡
    不見了，並拿著存摺主動去報案，伊之提款卡遭盜用，伊才
    是被害人；伊最後1次去提款時，是用1個紙袋裝著提款卡，
    紙袋內有小錢包、面紙、雜物及提款卡等等，紙袋就掛在腳
    踏車的龍頭；伊回家後並未檢查提款卡是否還在，紙袋就擺
    在客廳桌上，有時候伊出去買東西，也會提那個紙袋出去等
    語。
二、經查：
  (一)上開中國信託銀行文心分行帳戶係被告申請使用者，業據被
    告供承不諱，並有上開帳戶之開戶資料在卷足稽（參臺灣板
    橋地方法院檢察署99年度偵字第11864號卷第46至48頁，《
    下稱板橋地檢偵卷》）；又98年12月10日下午9時49分許，
    有真實姓名年籍不詳之成年詐欺集團成員，假冒係網路拍賣
    賣家，以電話向被害人朱想想佯稱：因朱想想付款方式設定
    錯誤，將導致分期扣款，須由朱想想持金融卡至提款機辦理
    更改設定，始能解除等語，致朱想想陷於錯誤，而依詐欺集
    團成員之指示將存款領出，分6次共將14萬6000元存入被告
    上開帳戶，旋即遭人以被告所申設之上開帳戶之提款卡提領
    一空等事實，亦據被害人朱想想於警詢陳述明確，並有被害
    人朱想想提出之自動櫃員機交易明細表影本6紙、內政部警
    政署反詐騙諮詢專線紀錄表及帳戶歷史交易查詢在卷可憑（
    參板橋地檢偵卷第21頁、第26至27頁、第29至30頁、第53頁
    ）；據上足見，被告上開申設之中國信託銀行文心分行帳戶
    ，確實由詐欺集團使用作為詐騙金錢之工具無誤。
  (二)被告於原審供稱：98年10月22日之後，伊家裡並未遭竊；伊
    之提款卡是夾在存摺內，存摺並未遺失；伊並未告訴任何人
    伊之提款卡密碼；伊並未將密碼寫在提款卡上（參原審卷第
    12頁背面、第13頁）；嗣於本院改稱，存摺與提款卡係分別
    置放，放在何處已忘了，伊僅在提款卡上貼上一個「發」字
    等語（參本院卷27頁、第76頁背面），其先後所辯不一，已
    難以輕信。而查被告如將提款卡夾在存摺，並放在紙袋內，
    豈有紙袋內僅提款卡遺失，其餘物品含存摺在內均未遺失之
    理，亦與常理不符；況被告既未告訴任何人提款卡密碼，亦
    未將密碼寫在提款卡上，則該提款卡縱使遺失或遭竊，拾得
    之人或竊賊亦無法以之為領款行為，即認取得該提款卡之人
    得以其上記載之「發」字聯想其密碼，亦因自動提款機設有
    密碼輸入錯誤數次即沒入提款卡之管控機制，而難輕易以測
    試方式得知「發」所代表之密碼。是被告辯稱伊之提款卡恐
    係遺失而遭人盜用云云，亦難令人置信。
  (三)被告於98年10月22日自上開帳戶領出1萬7700元後，僅剩餘
    額38元之事實，此為被告所不爭，並有帳戶歷史交易查詢在
    卷可稽（參臺灣臺中地方法院檢察署99年度偵字第12563號
    卷第20、21頁《下稱臺中地檢偵卷》、板橋地檢偵查卷第53
    頁）；而被告就其提領上開金錢之原因，先於原審供稱係剛
    好想到身上沒錢，要領出來家用（參原審卷第13頁），其後
    於本院則改稱，係擬結清帳戶，但未帶存摺，故將之提領出
    來等語（參本院卷第27頁背面），其前後所述提領現金至百
    元以下之原因，已有不一，難予遽採；且查，一般常人自銀
    行自動提款提領現金，至多僅提領至千元數，而未有將百元
    數以上之存款金額提領一空，僅餘提款機不能提領之百元以
    下金額之情事，被告所為已異於常情；且即認被告欲結清帳
    戶之說為實，被告既於98年10月22日即將該帳戶內之存款金
    額提領至百元以下之金額，則被告對此帳戶餘額不足百元之
    情事，應知之甚詳，惟未久，被告於98年12月18日前往警局
    報案而於接受員警詢問並製作警詢筆錄時，卻仍以存摺內所
    記載之數額向員警供稱：伊所有上開帳戶於97年4月18日就
    停止使用，裡面還有17,738元（參板橋地檢偵卷第11頁），
    且於99年8月12日檢察官對其進行詢問一始亦向之陳稱，房
    子賣掉後就有1萬餘元沒有動，而後於檢察官對98年10月22
    日提領17700元係何人所為時，始表示係伊其前往提領等語
    （參臺中地檢卷第20、21頁），是其上揭所述，除已明顯與
    前揭事實不符外，且依被告自領款以至製作警詢筆錄時，僅
    相隔不到2個月之時間，衡諸常情，應無忘記曾自上開帳戶
    領出1萬7700元，僅剩餘額38元之理；再被告前已先經警方
    就其帳戶問題加以詢問，而後復再於99年8月12日始再接受
    檢察官訊問帳戶相關問題，竟仍未詳細查閱前揭帳戶之內容
    ，而隨意回答，並託口忘記云云，其所為亦與常人反應不同
    ，則其上揭所辯，實難為本院所採信。
  (四)依中國信託銀行100年2月24日中信銀行00000000002779號函
    所載，該銀行係於98年12月11日下午13時39分即經行員以電
    話聯絡被告帳戶經警設立為警示帳戶之相關情事（參本院卷
    第67頁），而被告遲至98年12月18日始前往臺中市政府警察
    局第五分局四平派出所報警處理（參板橋地檢偵卷第10頁警
    詢筆錄），而其雖於警詢、偵查中辯稱係於98年12月18日接
    到合作金庫襄理電話通知後就去四平派出所報案等語（參板
    橋地檢偵卷第11頁、臺中地檢偵卷第20頁），惟被告既於98
    年12月11日即經中國信託銀行行員告知帳戶經警設立為警示
    帳戶之相關情事，其間近一星期之時間，其均未曾有迅速向
    銀行查明，或積極向警方查詢、報案請求處理之作為，核與
    一般常人對帳戶遭設立警示帳戶之反應態度明顯不同，是被
    告辯稱其係經合作金庫人員告知後主動前往報案乙節，亦不
    足為其有利之認定。
  (五)被告將上開帳戶內之存款提領至僅剩餘額38元後，未久上開
    帳戶即遭詐欺集團使用作為供被害人匯款之帳戶，此有帳戶
    歷史交易查詢在卷可參（見板橋地檢偵卷第53頁），此等行
    為模式，核與一般提供帳戶供詐欺集團使用之常見模式相吻
    合，益徵被告應係將上開帳戶內可利用提款機提領（按百元
    以下無法自提款機提領）之款項領出後，始將提款卡及密碼
    交付予他人或詐欺集團成員使用無訛。
  (六)衡以詐欺集團為確保其詐欺之犯罪所得，其所使用供被害人
    匯入款項之帳戶，必是其能掌控之帳戶，以確保其能順利提
    領被詐欺者匯入之款項，故其多以買受或租借之方式以取得
    帳戶，豈有可能利用拾得或竊得之提款卡，供被害人匯款，
    而使其花費心力詐欺所得之款項，陷於隨時可能因帳戶所有
    人申請掛失止付而無法取得款項之危險！是本件詐欺集團成
    員倘未獲得被告同意，應無可能以上開帳戶作為供被害人朱
    想想存入款項之帳戶。況該詐欺集團成員縱拾得或竊得被告
    之提款卡，惟依被告所述，其提款卡上僅貼有「發」字，而
    無提款所需之數字密碼，一般人亦難從上揭中文字以猜想、
    測試等方式得知提款密碼，而據以提領款項，從而若非被告
    之告知，詐欺集團成員應無知悉密碼，而加以提領款項之可
    能。綜上各情，被告所有中國信託銀行文心分行之提款卡及
    密碼等資料，應係被告提供予不詳之成年人者，當無疑義，
    堪可認定。
  (七)按刑法上之故意，可分為直接故意與不確定故意（間接故意
    ），所謂「不確定故意」，係指行為人對於構成犯罪之事實
    ，預見其發生而其發生並不違背其本意者，刑法第13條第2
    項定有明文。而衡諸目前實務現況，一般國人向金融機構申
    請開設帳戶，並無任何法令限制，若係正當用途，本可光明
    正大，以自己名義申請開設帳戶使用，何須使用他人提供之
    帳戶！又帳戶之存摺、提款卡、密碼、印章等均係個人重要
    之物件，並具有一定金融交易目的及識別意義，一旦有人收
    集他人帳戶或上開物品供作不明用途使用，依一般生活經驗
    認知，必是隱身幕後之使用人欲利用此帳戶掩飾其犯行免於
    遭人追查。被告為具有一般社會智識經驗之成年人，自可預
    見該不詳成年人等利用上開帳戶應係作為財產犯罪之用，則
    被告猶交付上開帳戶之提款卡及密碼予該人，容任詐欺取財
    犯罪之發生，且其發生並不違背其本意，被告有幫助該不詳
    成年人等利用上開帳戶之提款卡及密碼犯詐欺取財罪之不確
    定故意，允無疑義。
  (八)至被告所提出之其他存款帳戶、信用卡等使用情形，固為一
    般人合理使用金融帳戶之方式，然究與被告是否將上開中國
    信託銀行文心分行帳戶提款卡交付與他人無甚關連，本院認
    此亦不足為有利被告之認定，附此敘明。
  (九)綜上所述，被告前揭所辯，顯係事後卸責之詞，不足採信。
    本案事證明確，被告之犯行，洵堪認定。
參、論罪科刑部分：
一、被告雖提供其所有上開帳戶之提款卡及密碼予他人，惟既未
    有何參與詐欺被害人朱想想之行為或於事後分得詐騙款項之
    積極證據，即無從認其係前開詐欺取財行為之共同正犯。又
    刑法上之幫助犯，係指以幫助之意思，對於正犯資以助力，
    而未參與實施犯罪之行為者而言。本案被告提供其所有上開
    帳戶之提款卡及密碼予不詳之成年人等作為詐欺取財之工具
    ，係基於幫助他人詐欺取財之不確定故意，且所為屬詐欺取
    財罪構成要件以外之行為，自應構成幫助詐欺取財之犯罪。
    故核被告所為，係犯刑法第30條第1項前段、第339條第1項
    之幫助詐欺取財罪。被告係幫助犯，爰依刑法第30條第2項
    規定減輕其刑。
二、原審因認被告上揭犯行，事證明確，適用刑法第30條第1項
    、第2項、第339條第1項、第41條第1項前段，刑法施行法第
    1條之1之規定，並審酌被告提供金融帳戶之提款卡及密碼供
    詐欺集團使用，助長詐騙財產犯罪之猖獗，造成無辜民眾受
    騙而受有金錢損失，實為當今社會層出不窮之詐財事件發生
    之根源，導致社會互信受損，擾亂金融交易秩序，影響層面
    至深且鉅，且令檢警難以追緝該詐騙犯罪行為人之真實身分
    ，犯行非輕；另兼衡被告犯罪之手段、前無任何犯罪紀錄之
    品行、身為家庭主婦之生活狀況、犯後態度、被害人所受之
    損害等一切情狀，量處有期徒刑3月，並諭知易科罰金之折
    算標準。核其認事用法尚無違誤，被告上訴仍執前詞否認犯
    罪，為無理由，應予駁回。
據上論結，應依刑事訴訟法第368條，判決如主文。
本案經檢察官鍾宗耀到庭執行職務。
中    華    民    國   100    年    3     月    29    日
            刑事第二庭  審判長法  官  邱  顯  祥
                              法  官  張  國  忠
                              法  官  王  鏗  普
以上正本證明與原本無異。
不得上訴。
                              書記官  詹  雅  婷
中    華    民    國   100    年    3     月    29    日